【裁判字號】    98,行專訴,10
【裁判日期】    980507
【裁判案由】    新型專利舉發
【裁判全文】
智慧財產法院行政判決
                                    98年度行專訴字第10號
                                民國98年4 月23日辯論終結
原      告  音聯科技有限公司
代  表  人  甲○○
被      告  經濟部智慧財產局
代  表  人  乙○○（局長）住同上
訴訟代理人 .丙○○
參  加  人  昭通科技股份有限公司
代  表  人  丁○○
訴訟代理人  戊○○（專利代理人
複  代理人  徐嶸文律師
上列當事人間因新型專利舉發事件，原告不服經濟部中華民國97
年11月19日經訴字第09706116200 號訴願決定，提起行政訴訟，
本院判決如下︰
    主  文
訴願決定及原處分均撤銷。
被告對於原告就第M242415 號「多媒體固定座之連接結構」新型
專利舉發事件（第092218584N01號），應依本判決之法律見解另
為處分。
原告其餘之訴駁回。
訴訟費用由被告負擔二分之一，餘由原告負擔。
    事實及理由
一、原告經合法通知，無正當理由未於言詞辯論期日到場，核無
    行政訴訟法第218 條準用民事訴訟法第386 條各款所列情形
    ，爰依被告聲請由其一造辯論而為判決。
二、事實概要：
    緣參加人昭通科技股份有限公司前於民國92年10月20日以「
    多媒體固定座之連接結構」向被告申請新型專利，經被告編
    為第92218584號形式審查准予專利，並於公告後發給新型第
    M242415 號專利證書（下稱系爭專利）。嗣原告以其違反專
    利法第94條第1 項第1 款及第4 項之規定，不符新型專利要
    件，對之提起舉發。案經被告審查，於97年8 月6 日以（97
    ）智專三(三)5025字第09720412630 號專利舉發審定書為「舉
    發不成立」之處分，原告不服，提起訴願，經遭決定駁回，
    遂向本院提起行政訴訟。
三、原告未於準備程序及言詞辯論期日到場，惟其提出書狀主張
    ：
  (一)專利說明書的請求專利範圍一欄，係供申請人撰寫欲請求專
    利保護的發明或創作之技藝特徵，除與先前技藝相區別外，
    此亦為日後專利權人主張為其權利之依據，而任何人對於專
    利說明書之申請專利範圍所述結構有爭議時，可備具證據依
    專利法第105 條之規定，依法向專利局提出舉發請求再審查
    ，若舉發理由充分足以認定該申請專利範圍中大部分內容皆
    與習知構件無不同處，而其改變僅係將習用構件作簡單的形
    狀變更，且此等簡易變更對具有該技藝人士無困難，而完成
    後所得之效果亦未較一般所能預測之效果增進者，自應逕予
    審定「舉發成立」，以維社會既存之公益。
  (二)系爭專利更正限縮後之申請專利範圍第1 項記載：「一種多
    媒體固定座之連接結構，其係於可供多媒體放置的固定座的
    背部端面上成型有結合部，另有一電源桿，該電源桿的一端
    具設結合端，其另端則設以插頭端，又有一加長桿，該加長
    桿的一端設結合端，另端設結合部；據此，將加長桿的結合
    端與固定座之結合部對應組接，再令加長桿之結合部與電源
    桿之結合端對應組立，且將電源桿之插頭端插接於汽車之點
    煙器上，藉以形成一可於車上使用之多媒體固定座」。
  (三)舉發補充證據一為80年11月1 日公告第172336號「車用風扇
    之萬向桿座」專利案，由其專利公報圖式第二圖與系爭專利
    之比較圖，即可清楚系爭專利修正後之專利範圍亦不具新穎
    性與進步性，因其與修正前之專利範圍僅差異在「加長桿」
    ，而其結構亦為舉發補充證據一所揭露，故其不符合專利申
    請要件，參加人縱辯稱其「加長桿」之相對構造與舉發補充
    證據一有所不同，惟系爭專利之「加長桿」上之結合端與結
    合部係為舉發理由引證資料之公開技術，而其不同之部份則
    由舉發補充證據一中所揭露，亦即系爭專利之特徵係利用引
    證一之結構與舉發補充證據一之結構直接置換者，可見系爭
    專利乃綜由各公開前案技術、結構直接轉用，重提申請，然
    其結構未見有創意之更新，且其功效更未見有進步增益，實
    不符新型專利之要件。
  (四)再者，依「專利法審查基準」第2- 2-16 頁所述「…依據該
    條項規定之意旨，係指申請專利之新型，為運用申請當日之
    前既有之技術或知識，以完成其創作或改良之新型，如該新
    型為熟習該項技術者之一般技術知識，所能輕易完成且未能
    增進功效時，則該新型之創作或改良則不具有進步性…」可
    知，新型所運用之技術手段如為申請前既有之技術，且為熟
    習該項技術者所能輕易完成，而其運用後所能產生之效果如
    為習知技術所本已具有者，或於功效上反不如習知時，仍不
    得申請取得新型專利權。系爭專利乃是將現有之引證一「車
    用免持聽筒固定座之萬向連接桿結構」之技術與舉發補充證
    據一「車用風扇之萬向桿座」直接轉用，而由專利審查基準
    第72頁倒數第三行所述：將先前技術構造的一部份以其他先
    前技術來置換所得之發明，就該行業者而言，該置換並無困
    難，而且以該置換所得的效果，並未比普通可預期的效果有
    所增進時，將被視為先前技術置換的發明，而無進步性，故
    系爭專利所強調之趣味與變化性，實於產業界中早已存在之
    技術且不具進步性。
  (五)綜上所陳，系爭專利之結構特徵早在其申請前即已公知在先
    ，明顯不具創新性，純屬運用申請前之習知技術，而其不同
    處僅於形狀些微變更，實質上並未具有功效之增進，故其所
    獲准之專利權，已剝奪社會既存之公益。
  (六)並聲明：1.訴願決定及原處分均撤銷；2.被告應為舉發成立
    之處分。
四、被告之答辯：
  (一)依據系爭專利更正後之申請專利範圍第1 項，係一種多媒體
    固定座之連接結構，其係於可供多媒體放置的固定座1 的背
    部端面上成型有結合部11，另有一電源桿A ，該電源桿A 的
    一端具設結合端21，其另端則設以插頭端32，又有一加長桿
    B ，該加長桿B 的一端設結合端，另端設結合部；據此，將
    加長桿B 的結合端與固定座1 之結合部11對應組接，再令加
    長桿B 之結合部62與電源桿A 之結合端21對應組立，且將電
    源桿A 之插頭端32插接於汽車之點煙器上，藉以形成一可於
    車上使用之多媒體固定座。舉發補充證據一係80年11月1 日
    公告之第78207320追加三號「車用風扇之萬向桿座」專利案
    ；舉發補充證據二係系爭專利與補充證據一之比較圖（併舉
    發補充證據一審查），由舉發補充證據一之說明書及第二圖
    等顯示，其係一種車用風扇之萬向桿座，包含有一風扇本體
    3 及一轉向定位元件A ，其中該轉向定位元件A 係可定位在
    汽車內與風扇本體3 並相互樞接；該風扇本體3 上具有一樞
    接桿32，於該框接桿32底端突出一圓球形之卡掣塊322 ；而
    該轉向定位元件A 上具有一卡掣槽53與風扇本體3 之卡掣塊
    322 相配合套接，俾令風扇本體3 得以該轉向定位元件A 之
    卡掣槽53為支點無段旋轉；該轉向定位元件A 包含有：一樞
    座5 及一插桿4 ，該插桿4 一端形成接頭，俾連接汽車電源
    ，其另一端則樞接在樞座5 之開槽51上，該樞座5 上具有一
    橫向之裂縫52與遠離開槽51一端具有一8 字形之卡掣槽53相
    連接，並可藉著一螺接元件之連接改變裂縫52之大小，而改
    變卡掣槽53之大小，以抱緊風扇本體之卡掣塊322 者。比較
    舉發補充證據一與系爭專利申請專利範圍第1 項，補充證據
    一乃係一種車用風扇之萬向桿座，並非用於多媒體固定座，
    亦未揭露系爭專利申請專利範圍第1 項之「一加長桿B ，該
    加長桿B 的一端設結合端，另端設結合部」結構特徵，舉發
    補充證據一尚難證明系爭專利申請專利範圍第1 項不具新穎
    性。另查，舉發補充證據一係藉一具開槽51、橫向裂縫52及
    8 字形卡掣槽53之樞座5 以與風扇本體3 卡掣塊322 及插桿
    4 相連接，令卡掣塊322 得與卡掣槽53為支點而隨意旋轉；
    而系爭專利係在固定座1 與電源桿A 之間組立一加長桿B ，
    可延長電源桿之長度，以應汽車點煙器的不同高低位置，具
    功效增進，系爭專利申請專利範圍第1 項之技術非為其所屬
    技術領域中具有通常知識者依補充證據一之技術顯能輕易完
    成者。次查，引證一係90年11月11日公告之第89205473號「
    車用免持聽筒固定座之萬向連接桿結構」專利案，由引證一
    之說明書及圖式顯示，其係一種車用免持聽筒固定座之萬向
    連接桿結構，包含有一主機座10，該主機座10一端連接行動
    電話主機固定座11，於預定位置設置有對講喇叭12與麥克風
    14 ； 另包含有一連接座13，該連接座13設置於主機座10預
    設位置，於連接座13中央突設一電訊端子131 ，該連接座13
    內壁邊緣並環設以一嵌合槽132 ，並於槽面預設位置設置一
    個以上之嵌合孔133 ；一連接母座20，內設中孔21，該連接
    母座20一端之外壁突伸有相對嵌合孔133 之嵌合葉片22，據
    此進入嵌合孔133 中，並旋入嵌合槽132 內定位，該電訊端
    子131 並穿入中空位置內與中孔21連接者，其另一端則設有
    一鎖接頭23者；一個以上之連接頭A 、B （30、300 ），各
    連接頭兩端各形成一連接端子31，並於中心挖設一貫穿通孔
    32 ， 據此使線路穿於其中，使線路方便連接不糾結者；一
    組接桿40，該組接桿40一端設有連接至車內點煙頭之電源端
    41，另一端則設有一組接頭42據以與該連接頭一端之連接端
    子31連接者。比較引證一與系爭專利申請專利範圍第1 項（
    即更正前之申請專利範圍第5 項），引證一之主機座10、連
    接座13、連接母座20、連接頭30、組接桿40雖類似於系爭專
    利之固定座1 、結合部11、第一組接件2 、連接件4 及第二
    組接件3 （第一組接件2 、連接件4 及第二組接件3 即為系
    爭專利之電源桿A ），惟引證一（即舉發證據二）並無揭露
    系爭專利之加長桿B ，該加長桿B 的一端設結合端，另端設
    結合部之結構特徵，二者整體構造不同，引證一尚難證明系
    爭專利申請專利範圍第1 項不具新穎性。又系爭專利可藉由
    該加長桿延長該電源桿A 之長度，避免固定座1 之位置太低
    或離排檔桿太近時所造成之不便，因應汽車上之點煙器的不
    同高低位置，具功效增進，引證一（即舉發證據二）尚難證
    明系爭專利申請專利範圍第1 項不具進步性。再查，補充證
    據一（即行政訴訟舉發補充證據一）乃係一種車用風扇之萬
    向桿座，並非用於多媒體固定座；引證一（即舉發證據二）
    與補充證據一（即行政訴訟舉發補充證據一）均未揭露系爭
    專利申請專利範圍第1 項之「一加長桿B ，該加長桿B 的一
    端設結合端，另端設結合部」結構特徵；故結合引證一（即
    舉發證據二）與補充證據一（即行政訴訟舉發補充證據一）
    亦無法達到系爭專利可藉由該加長桿延長該電源桿A 之長度
    ，避免固定座之位置太低或離排檔桿太近時所造成之不便，
    因應汽車上之點煙器的不同高低位置之功效。系爭專利非為
    引證一（即舉發證據二）與補充證據一（即行政訴訟舉發補
    充證據一）之直接轉用，亦非為其所屬技術領域中具有通常
    知識者依舉發各證據之技術顯能輕易完成者。被告原處分並
    無違誤，亦無違反審查基準之規定，行政訴訟理由所指均不
    足採。
  (二)並聲明：1.原告之訴駁回；2.訴訟費用由原告負擔。
五、參加人當庭主張引證案並沒有電源桿及加長桿之特徵，舉發
    證據不足以證明系爭專利不具有進步性等語，並聲明求為駁
    回原告之訴。
六、本院查：
  (一)系爭專利之申請日為92年10月20日，經被告於93年7 月23日
    形式審查而准予專利，因此系爭專利是否有應撤銷專利權之
    情事，自應以核准處分時所適用之92年2 月6 日修正公布於
    93 年7月1 日施行之專利法規定為斷。其次，參加人於97年
    4 月18日提出系爭專利說明書之更正，經被告審查認為該更
    正本與93年9 月1 日之公告本比較，主要係刪除原申請專利
    範圍獨立項第1 、19項及附屬項第2 、3 、4 、6 、7 、18
    、20、21、22、23項，並重新排序，同時將原說明書第10頁
    及第13頁「結合端62」更正為「結合部62」，「擋緣624 」
    更正為「擋緣623 」，以及原申請專利範圍第13項（更正後
    第7 項）「凹的卡槽」更正為「凹陷的卡槽」，原申請專利
    範圍第16項（更正後第10項）「容置」更正為「容室」，為
    申請專利範圍之減縮以及誤記事項之訂正，未超出申請時原
    說明書或圖式所揭露之範圍，且未實質擴大或變更申請專利
    範圍，符合專利法第108 條準用第64條第1 項第1 、2 款及
    第2 項之規定，准予更正，原告就此亦未爭執，是以本件爭
    點為：依引證一及舉發補充證據一之組合，97年4 月18日更
    正後之系爭專利申請專利範圍第1 項是否為系爭專利核准時
    專利法第94條第4 項規定之所屬技術領域中具有通常知識者
    依申請前之先前技術顯能輕易完成？
  (二)更正後之系爭專利申請專利範圍第1 項為：「一種多媒體固
    定座之連接結構，其係於可供多媒體放置的固定座(1) 的背
    部端面上成型有結合部(11)，另有一電源桿(A) ，該電源桿
     (A)的一端具設結合端(21)，其另端則設以插頭端(32) ，
    又有一加長桿(B) ，該加長桿(B) 的一端設結合端，另端設
    結合部(62)；據此，將加長桿(B) 的結合端與固定座(1) 之
    結合部(11)對應組接，再令加長桿(B) 之結合部(62)與電源
    桿之結合端(21)對應組立，且將電源桿(A) 之插頭端(32)
    插接於汽車之點煙器上，藉以形成一可於車上使用之多媒體
    固定座。」。
  (三)引證一為90年11月11日所公告之第463747號「車用免持聽筒
    固定座之萬向連接桿結構」新型專利，主要包含有一主機座
     ( 10)，該主機座一端連接行動電話主機固定座，另於預定
    位置設置有對講喇叭與麥克風，據此利用車上電源形成行動
    電話免持聽筒之功能，其特徵在於：一連接座(13)，該連接
    座設置於主機座預設位置，於連接座中央突設一電訊端子，
    該連接座內壁邊緣並環設以一嵌合槽，並於槽面預設位置設
    置一個以上之嵌合孔；一連接母座(20)，內設中孔，該連接
    母座一端之外壁突伸有相對嵌合孔之嵌合葉片，據此進入嵌
    合孔中，並旋入嵌合槽內定位，該電訊端子並穿入中空位置
    內與中孔連接者，其另一端則設有一鎖接頭者；一個以上之
    連接頭(30)，各連接頭兩端各形成一連接端子，並於中心挖
    設一貫穿通孔，據此使線路穿於其中，使線路方便連接不糾
    結者；一組接桿(40)，該組接桿一端設有連接至車內點煙頭
    之電源端，另一端則設有一組接頭據以與該連接頭一端之連
    接端子連接者；據此，以該組接頭(42)連接車用點煙器電源
    ，並以一個以上之連接頭所設之連接端子(31)，依所需分別
    彼此串結及連接組接頭(42)與鎖接頭(23)，利用各連接端子
    不同角度之變化做關節式曲展，使主機座(10)可以不同象限
    之角度延伸至使用者最適當之使用位置（見舉發卷第8 頁）
    ，如引證一第一圖及第三圖所示，其連接頭(30)具有延長及
    改變長度、角度之功效。舉發補充證據一為80年11月1 日公
    告之第172336號「車用風扇之萬向桿座」新型專利，主要包
    含有一風扇本體(3) 及一轉向定位元件(A) ，其中，該風扇
    本體(3)乃藉一接頭(41)與汽車電源相連接，而該轉向定位
    元件(A)係可定位在汽車內，其與風扇本體(3) 並相互樞接
    ；其特徵在於：該風扇本體(3) 上具有一樞接桿(32)，於該
    樞接桿底端突出一圓球形之卡掣塊(322)；而該轉向定位元
    件(A)上具有一卡掣槽(53)，上述卡掣槽乃與風扇本體之卡
    掣塊(322) 相配合，且可相互套接，俾令上述風扇本體(3)
    得以該轉向定位元件(A) 之卡掣槽(53)為支點無段旋轉（見
    舉發卷第119頁）。
  (四)引證一「車用免持聽筒固定座之萬向連接桿結構」與系爭專
    利均係用於多媒體固定座之連接結構；其揭露一主機座、一
    連接母座、一個以上之連接頭及一組接桿等元件及其結合關
    係，可分別對應系爭專利之固定座、加長桿及電源桿等元件
    及其結合關係。引證一所述之「連接端子」之連結特徵亦揭
    露系爭專利「加長桿的一端設結合端，另端設結合部」之結
    構特徵。引證一請求項1 中記載「以該組接頭連接車用點煙
    器電源，並以一個以上之連接頭所設之連接端子，依所需分
    別彼此串結及連接組接頭與鎖接頭，利用各連接端子不同角
    度之變化做關節式曲展，使主機座可以不同象限之角度延伸
    至使用者最適當之使用位置者。」亦揭露該連接頭與系爭專
    利之加長桿均具有延長電源桿之長度，避免固定座之位置太
    低或離排檔桿太近時所造成之不便，以因應汽車點煙器不同
    高低位置之功效，是以引證一已揭露系爭專利請求項1 中所
    界定之元件及連結關係，系爭專利之加長桿只是引證一連接
    母座與連接頭之組合，組合後加長桿之技術效果僅為連接母
    座與連接頭之總合，並未產生無法預期之功效。至於舉發補
    充證據一「車用風扇之萬向桿座」係一種車用風扇之萬向桿
    座，雖然其並非用於多媒體固定座，惟查，所謂「所屬技術
    領域」，並非終端消費產品之種類為唯一判別之標準，以本
    件而言，依系爭專利說明書之記載，系爭專利係有關於一種
    多媒體固定座之連接結構，該可供多媒體置設之固定座可直
    接與插接於汽車點煙器之電源桿組接，透過連結電源端輸入
    電源使用，或於固定座與電源桿之間加設加長桿，以因應汽
    車上點煙器不同高低位置，而令該固定座可於車上使用，俾
    達到使用者可視情況進行構件的組裝接設之目的（見舉發卷
    第190 頁），而舉發補充證據一與系爭專利皆係連接汽車電
    源之車用裝置，均須面臨安裝位置須遷就汽車點煙器位置而
    無法任意移動之問題，是以舉發補充證據一與系爭專利所面
    臨的問題相同，兩者屬相關的技術領域，故舉發補充證據一
    自得為系爭專利之先前技術。舉發補充證據一所揭露之轉向
    定位元件及插桿等元件及其連結關係，可分別對應系爭專利
    之加長桿及電源桿等元件及其連結關係；其申請專利範圍中
    所述之卡掣塊(322) 、卡掣槽(53)、開槽(51)及突塊(42)
    等之連結特徵已揭露系爭專利「加長桿的一端設結合端，另
    端設結合部」結構特徵。由舉發補充證據一第一圖及第三圖
    所示，轉向定位元件之變化位置，亦已揭露系爭專利之加長
    桿所具有延長電源桿之長度，避免固定座之位置太低或離排
    檔桿太近時所造成之不便，因應汽車點煙器不同高低位置之
    功效，是以舉發補充證據一已揭露系爭專利請求項1 中所界
    定之元件及連結關係，舉發補充證據一之轉向定位元件與系
    爭專利加長桿之技術效果並無不同，加長桿並未產生無法預
    期之功效。
七、綜上，引證一與舉發補充證據一之組合已揭露系爭專利申請
    專利範圍第1 項所界定之元件及連結關係，系爭專利並未產
    生無法預期之功效，應認定系爭專利申請專利範圍第1 項為
    該技術領域中具有通常知識者顯能輕易完成者，不具進步性
    ，而有違專利法第94條第4 項規定，惟倘系爭專利申請專利
    範圍第1 項不具進步性，尚應逐項審查其餘附屬項是否符合
    專利要件，本件即有待發回由被告依本院上述法律見解再為
    審查裁量。從而，原處分以系爭專利無違專利法第94條第4
    項規定，而為舉發不成立之審定，於法尚有未洽，訴願決定
    維持原處分，亦非妥適。原告據此請求撤銷訴願決定及原處
    分為有理由，應予准許，並應由被告就本件舉發申請依本判
    決之法律見解另為適法之處分。至於原告請求命被告應為舉
    發成立之處分部分，因本件尚待被告依本判決法律見解另為
    審查，故事證尚未臻明確，本院無從逕予判斷，原告此部分
    請求為無理由，應予駁回。
八、本件事證已明，兩造其餘主張或答辯，已與本院判決結果無
    涉，爰毋庸一一論列，併此敘明。
據上論結，本件原告之訴為一部有理由，一部無理由，爰依行政
訴訟法第200 條第4 款、第104 條，民事訴訟法第79條，判決如
主文。
中    華    民    國    98    年     5    月    7     日
                  智慧財產法院第一庭
                            審判長法  官  李得灶
                                  法  官  王俊雄
                                  法  官  林欣蓉
上為正本係照原本作成。
如不服本判決，應於送達後20日內，向本院提出上訴狀並表明上
訴理由，如於本判決宣示後送達前提起上訴者，應於判決送達後
20日內補提上訴理由書（須按他造人數附繕本）。
中    華    民    國    98    年     5    月    7     日
                                  書記官  周其祥


司法院資訊處製作；財團法人民間司法改革基金會備份。
